臺灣士林地方法院刑事判決
110年度審金訴字第800號
公  訴  人  臺灣士林地方檢察署檢察官
被      告  林志鴻



選任辯護人  呂紹宏律師（法律扶助律師）
上列被告因詐欺等案件，經檢察官提起公訴（110年度偵字第150
48號），被告於本院準備程序時就被訴事實為有罪陳述，經本院
合議庭裁定由受命法官獨任改行簡式審判程序審理，並判決如下
：
    主  文
林志鴻犯三人以上共同冒用政府機關及公務員名義詐欺取財罪，
處有期徒刑壹年貳月，併科罰金新臺幣壹萬元，罰金如易服勞役
，以新臺幣壹仟元折算壹日。
未扣案之犯罪所得新臺幣伍仟元沒收，於全部或一部不能沒收或
不宜執行沒收時，追徵其價額。
    事實及理由
一、本案被告林志鴻所犯者為刑事訴訟法第273條之1第1項所定
    死刑、無期徒刑、最輕本刑為3年以上有期徒刑以外之罪，
    且非高等法院管轄之第一審案件，而被告就被訴事實為有罪
    之陳述，經告知簡式審判程序之旨，並聽取被告、辯護人及
    檢察官之意見後，本院合議庭裁定由受命法官獨任改行簡式
    審判程序，是本案之證據調查，依刑事訴訟法第273條之2規
    定，不受同法第159條第1項、第161條之2、第161條之3、第
    163條之1及第164條至第170條等規定之限制，合先敘明。
二、本件犯罪事實及證據，除均引用檢察官起訴書之記載（如附
    件）外，另更正及補充如下：
  ㈠事實部分：
  ⒈起訴書犯罪事實欄第9行「再由該詐騙集團不詳成員冒充檢
    警人員」補充為「再由該詐騙集團不詳成員自稱為警員『張
    俊義』、主任檢察官『陳主任』而冒充檢警人員之名義，並以L
    INE傳送詐欺集團某成員事先偽造、上有『臺灣臺北地方法院
    檢察署印』之『臺灣台北地方法院檢察署刑事傳票』予蔡軒羿
    」。
  ⒉起訴書附表編號9至15「提領金額」欄所示金額贅載跨行提款
    手續費新臺幣（下同）5元部分，均應予扣除。
  ㈡證據部分：補充被告林志鴻於本院民國111年1月19日準備程
    序及審理時所為之自白。
三、論罪科刑
  ㈠按刑法第339條之2第1項之以不正方法由自動付款設備取得他
    人之物罪，其所謂「不正方法」，係泛指一切不正當之方法
    而言，並不以施用詐術為限，例如以強暴、脅迫、詐欺、竊
    盜或侵占等方式取得他人之提款卡及密碼，再冒充本人由自
    動提款設備取得他人之物或以偽造他人之提款卡由自動付款
    設備取得他人之物等，均屬之（最高法院94年度台上字第40
    23號判決參照）。告訴人蔡軒羿係遭本案詐欺集團成員詐騙
    而交付如起訴書附表所示銀行帳戶金融卡4張予被告林志鴻
    後，經被告持其中3張金融卡提領款項，並將款項上繳至本
    案詐欺集團，是告訴人交付上開金融卡時，並未同意被告使
    用該等金融卡提領款項，從而，被告違反告訴人之意思，冒
    充告訴人本人持卡提款，自屬刑法第339之2第1項所謂「不
    正方法」無疑。
　㈡核被告所為，係犯刑法第339條之4第1項第1款、第2款之三人
    以上共同冒用政府機關及公務員名義詐欺取財罪、第339條
    之2第1項之非法由自動付款設備取財罪、洗錢防制法第14條
    第1項之一般洗錢罪。另依現存事證，並無任何積極證據足
    認被告明知或可得知悉詐欺集團交付偽造準公文書之詐術細
    節，依罪疑唯輕原則，尚難認被告有何行使偽造準公文書之
    故意，無從以該罪名相繩，併予敘明。
  ㈢被告與本案詐欺集團成員間，就上揭犯行均有犯意聯絡及行
    為分擔，應論以共同正犯。
  ㈣被告收受告訴人財物及多次提領款項行為，均係本於同一犯
    罪動機，在密切接近之時間、地點實施，並侵害同一法益，
    各行為之獨立性極為薄弱，依一般社會健全概念，在時間差
    距上，難以強行分開，在刑法評價上，以視為數個舉動之接
    續施行，合為包括之一行為予以評價，較為合理，僅論以接
    續犯之一罪。
  ㈤被告前揭所為，係以一行為同時觸犯三人以上共同冒用政府
    機關及公務員名義詐欺取財罪、非法由自動付款設備取財罪
    及一般洗錢罪，為想像競合犯，應依刑法第55條之規定，從
    一重之刑法第339條之4第1項第1款、第2款之三人以上共同
    冒用政府機關及公務員名義詐欺取財罪處斷。
  ㈥再按洗錢防制法第16條第2項規定：「犯前2條之罪，在偵查
    或審判中自白者，減輕其刑」；另按想像競合犯之處斷刑，
    本質上係「刑之合併」，其所謂從一重處斷，乃將想像競合
    犯組成之評價上數罪，合併為科刑一罪，其所對應之刑罰，
    亦合併其評價上數罪之數法定刑，而為一個處斷刑。易言之
    ，想像競合犯侵害數法益者皆成立犯罪，論罪時必須輕、重
    罪併舉論述，同時宣告所犯各罪名，包括各罪有無加重、減
    免其刑之情形，亦應說明論列，量刑時併衡酌輕罪部分量刑
    事由，評價始為充足，然後依刑法第55條前段規定「從一重
    處斷」，非謂對於其餘各罪可置而不論。因此，法院決定處
    斷刑時，雖以其中最重罪名之法定刑，做為裁量之準據，惟
    於裁量其輕重時，仍應將輕罪合併評價在內（最高法院108
    年度台上字第4405、4408號判決意旨）。查被告於本院準備
    程序及審理時均自白前開一般洗錢犯行，依上開規定原應減
    輕其刑，惟被告所犯一般洗錢罪係屬想像競合犯中之輕罪，
    揆諸前開說明，爰依刑法第57條規定，就被告此部分想像競
    合輕罪得減刑部分於量刑時一併衡酌，併此敘明。
  ㈦爰審酌被告正值青年，竟不思以合法途徑賺取錢財，貿然參
    與本案詐欺集團並擔任車手，收取他人受騙所交付之金融卡
    等財物後提領款項，貪圖不勞而獲，價值觀念顯有偏差，且
    所為製造金流之斷點，掩飾、隱匿詐欺犯罪所得之舉，除增
    加檢警查緝難度，更造成告訴人財物損失，助長詐欺犯罪盛
    行，危害社會治安，其行為實值非難。惟念被告行為時年僅
    18歲，思慮未周，犯後坦承犯行，非無悔意，兼衡其素行、
    犯罪動機、手段、於本案詐欺集團之分工、造成之損害、所
    得利益、迄未賠償告訴人損失、洗錢部分符合洗錢防制法第
    16條第2項減刑要件，暨被告自陳高中肄業之教育智識程度
    、未婚、無業之家庭生活經濟狀況等一切情狀，量處如主文
    所示之刑，並諭知罰金易服勞役之折算標準。
四、沒收
  ㈠按犯罪所得，屬於犯罪行為人者，沒收之；於全部或一部不
    能沒收或不宜執行沒收時，追徵其價額；犯罪所得已實際合
    法發還被害人者，不予宣告沒收或追徵，刑法第38條之1第1
    項前段、第3項、第5項分別定有明文。次按「任何人都不得
    保有犯罪所得」為普世基本法律原則，犯罪所得之沒收、追
    繳或追徵，在於剝奪犯罪行為人之實際犯罪所得（原物或其
    替代價值利益），使其不能坐享犯罪之成果，以杜絕犯罪誘
    因，可謂對抗、防止經濟、貪瀆犯罪之重要刑事措施，性質
    上屬類似不當得利之衡平措施，著重所受利得之剝奪。然苟
    無犯罪所得，自不生利得剝奪之問題，固不待言，至二人以
    上共同犯罪，關於犯罪所得之沒收、追繳或追徵，應就各人
    所分得者為之。又所謂各人「所分得」，係指各人「對犯罪
    所得有事實上之處分權限」，法院應視具體個案之實際情形
    而為認定；倘若共同正犯各成員內部間，對於不法利得分配
    明確時，固應依各人實際分配所得沒收。至於共同正犯各成
    員有無犯罪所得、所得數額，係關於沒收、追繳或追徵標的
    犯罪所得範圍之認定，固非屬犯罪事實有無之認定，並不適
    用「嚴格證明法則」，無須證明至毫無合理懷疑之確信程度
    ，應由事實審法院綜合卷證資料，依自由證明程序釋明其合
    理之依據以認定之（最高法院104年8月11日104年度第13次
    刑事庭會議決議、最高法院104年度台上字第3937號判決意
    旨參照）。被告林志鴻因本案犯行獲得5,000元之報酬，業
    據其供承明確（見偵查卷第16頁），既未扣案，亦未實際發
    還告訴人蔡軒羿，且查無過苛調節之情形，應依刑法第38條
    之1第1項前段、第3項之規定宣告沒收，並於全部或一部不
    能沒收或不宜執行沒收時，追徵其價額。至於被告向告訴人
    收取之金融卡4張，雖同係被告之犯罪所得，惟並未扣案，
    且客觀價值甚微，對於沒收制度所欲達成或附隨之社會防衛
    亦無任何助益，欠缺刑法上重要性，因認無沒收或追徵之必
    要，附此敘明。
  ㈡再按犯洗錢防制法第14條之罪，其所移轉、變更、掩飾、隱
    匿、收受、取得、持有、使用之財物或財產上利益，沒收之
    ，洗錢防制法第18條第1項前段定有明文。關於犯罪行為人
    犯洗錢防制法第14條之罪，其所掩飾、隱匿之財物本身僅為
    洗錢之標的，難認係供洗錢所用之物，故洗錢行為之標的除
    非屬於前置犯罪之不法所得，而得於前置犯罪中予以沒收者
    外，既非本案洗錢犯罪之工具及產物，亦非洗錢犯罪所得，
    尤非違禁物，尚無從依刑法沒收規定予以宣告沒收，自應依
    上開第18條第1項前段規定予以宣告沒收。且此規定係採義
    務沒收主義，祇要合於前述規定，法院即應為相關沒收之諭
    知，然該洗錢行為之標的是否限於行為人者始得宣告沒收，
    法無明文，是從有利於被告之認定，倘法條並未規定「不問
    屬於犯罪行為人與否均沒收」時，自仍以屬於被告所有者為
    限，始應予沒收。查被告上繳至本案詐欺集團之款項，為本
    案洗錢之標的，並非被告所有，且依卷內現存事證，亦難認
    被告就前述款項有何事實上之處分權限，揆諸前揭說明，自
    無從依洗錢防制法第18條第1項前段規定宣告沒收、追徵，
    併此敘明。
據上論斷，應依刑事訴訟法第273條之1第1項、第299條第1項前
段、第310條之2、第454條第2項，洗錢防制法第14條第1項，刑
法第11條前段、第28條、第339條之2第1項、第339條之4第1項第
1款、第2款、第55條、第42條第3項前段、第38條之1第1項前段
、第3項，刑法施行法第1條之1第1項，判決如主文。
本案經檢察官鄭世揚提起公訴，檢察官周禹境到庭執行職務。
中    華    民    國    111    年     2     月   16    
日
                  刑事第九庭法  官  蘇怡文
以上正本證明與原本無異。　　　　　　　　　
因疫情而遲誤不變期間，得向法院聲請回復原狀。
如不服本判決應於收受送達後20日內向本院提出上訴書狀，並應
敘述具體理由。其未敘述上訴理由者，應於上訴期間屆滿後20日
內向本院補提理由書（均須按他造當事人之人數附繕本）「切勿
逕送上級法院」。
                            書記官  林孟君  
中　　華　　民　　國　　111 　年　　2 　　月　　16　　日
附錄本案論罪科刑法條全文：
洗錢防制法第2條
本法所稱洗錢，指下列行為：
一、意圖掩飾或隱匿特定犯罪所得來源，或使他人逃避刑事追訴
    ，而移轉或變更特定犯罪所得。
二、掩飾或隱匿特定犯罪所得之本質、來源、去向、所在、所有
    權、處分權或其他權益者。
三、收受、持有或使用他人之特定犯罪所得。

洗錢防制法第14條第1項
有第2條各款所列洗錢行為者，處7年以下有期徒刑，併科新臺幣
5百萬元以下罰金。
前項之未遂犯罰之。
前二項情形，不得科以超過其特定犯罪所定最重本刑之刑。

中華民國刑法第339條之2
意圖為自己或第三人不法之所有，以不正方法由自動付款設備取
得他人之物者，處3年以下有期徒刑、拘役或30萬元以下罰金。
以前項方法得財產上不法之利益或使第三人得之者，亦同。
前二項之未遂犯罰之。

中華民國刑法第339條之4
犯第339條詐欺罪而有下列情形之一者，處1年以上7年以下有期
徒刑，得併科1百萬元以下罰金：
一、冒用政府機關或公務員名義犯之。
二、三人以上共同犯之。
三、以廣播電視、電子通訊、網際網路或其他媒體等傳播工具，
    對公眾散布而犯之。
前項之未遂犯罰之。


附件：
臺灣士林地方檢察署檢察官起訴書
                                    110年度偵字第15048號
　　被　　　告　林志鴻　男　19歲（民國00年00月00日生）
　　　　　　　　　　　　住新北市○○區○○街000號4樓
　　　　　　　　　　　　（另案在法務部○○○○○○○○羈押中)
　　　　　　　　　　　　國民身分證統一編號：Z000000000號
上列被告因詐欺等案件，業經偵查終結，認應該提起公訴，茲將
犯罪事實及證據並所犯法條分敘如下：
　　　　犯罪事實
一、林志鴻於不詳日期，加入年籍不詳之人所組成之詐欺集團，
    擔任向被害人收取財物、至提款機提款、轉交款項之工作，
    並與該詐欺集團其他成員共同意圖為自己不法之所有，基於
    三人以上共同冒用公務員名義犯詐欺取財、以不正方法由自
    動付款設備取得他人之物、洗錢之犯意聯絡，由該詐騙集團
    不詳成員於民國110年7月14日上午10時許，冒充中華電信客
    服人員，撥打蔡軒羿電話，向蔡軒羿詐稱有人以其個資申請
    新的電話號碼，並因而積欠電話費用新臺幣（下同）1萬8,0
    00多元等語，再由該詐騙集團不詳成員冒充檢警人員，假稱
    蔡軒羿涉有刑案，需將異常之新光銀行帳戶轉帳至華南銀行
    帳戶，且因時間急迫，需先行交付金融卡等語，使蔡軒羿陷
    於錯誤，遂將其申設之新光銀行、台北富邦銀行、國泰世華
    銀行、華南銀行金融卡（含密碼），於當日13時15分許，放
    入紅包袋內並置放停在臺北市○○區○○街000巷○○○○號碼000-0
    000號機車前置物箱上。林志鴻則於當日13時18分許，依該
    詐騙集團不詳成員指示，將蔡軒羿放置在上開機車前置物箱
    之金融卡4張取走後，即於如附表所示時間，持蔡軒羿之提
    款卡，插入自動櫃員機並鍵入提款卡密碼，使自動提款機辨
    識系統誤認林志鴻係有正當權源之持卡人，以此方式由自動
    付款設備提領蔡軒羿如附表所示台北富邦銀行帳戶、新光銀
    行帳戶及華南銀行帳戶內之款項，共計提領32萬1,235元後
    ，再交付予詐騙集團其他不詳成員，以此方式掩飾、隱匿上
    開犯罪所得之本質、來源及去向。並因而獲取5,000元之利
    益。嗣蔡軒羿發覺有異，發現上開銀行帳戶遭他人提領上開
    款項，遂報警處理，經警循線查得上情。
二、案經蔡軒羿訴由臺北市政府警察局內湖分局報告偵辦。
　　　　證據並所犯法條
一、證據清單及待證事實
編號 證據名稱 待證事實 1 被告林志鴻於警詢及偵查中之自白 被告坦承本件犯罪事實。 2 告訴人蔡軒羿於警詢時之指訴 證明全部犯罪事實。 3 被告拿取告訴人上開銀行金融卡之影像擷圖1紙、刑案現場照片18紙、告訴人設於新光銀行城內分行帳號0000-00-000000-0號帳戶之交易明細、設於華南銀行南港分行帳號000-00-000000-0號帳戶之交易明細、設於台北富邦銀行東湖分行帳號000000000000號帳戶之交易明細各1份、被告所屬詐騙集團偽造刑事傳票之電子紀錄1份、告訴人遭騙之通訊對話紀錄1份、現場相片8紙 證明被告取得告訴人遭騙取之上開銀行金融卡後，旋提領如犯罪事實所示金額之犯罪事實。 
二、核被告林志鴻所為，係犯刑法第339條之4第1項第1款、第2
    款之三人以上共同冒用政府機關或公務員名義詐欺取財、同
    法第339條之2第1項之以不正方法由自動付款設備取財、洗
    錢防制法第14條第1項之洗錢等罪嫌。被告與真實姓名年籍
    不詳之詐騙集團成員間，有犯意聯絡及行為分擔，請論以共
    同正犯。被告以一行為涉犯上開各罪名，為想像競合犯，請
    從一重處斷。再本件被告犯罪所得財物，請依照刑法第38條
    之1規定，宣告沒收，於全部或一部不能沒收或不宜執行沒
    收時，追徵其價額。
三、依刑事訴訟法第251條第1項提起公訴。
　　此　致
臺灣士林地方法院
中　　華　　民　　國　 110　　年　　11　　月　　28　　日
　　　　　　　　　　　　　　檢察官      鄭世揚
本件正本證明與原本無異
中　　華　　民　　國　 110　　年　　12　　月　　9 　　日
                            書記官      曾于倫
所犯法條：
中華民國刑法第339條之4
犯第 339 條詐欺罪而有下列情形之一者，處 1 年以上 7 年以
下有期徒刑，得併科 1 百萬元以下罰金：
一、冒用政府機關或公務員名義犯之。
二、三人以上共同犯之。
三、以廣播電視、電子通訊、網際網路或其他媒體等傳播工具，
    對公眾散布而犯之。
前項之未遂犯罰之。
中華民國刑法第339條之2
（違法由自動付款設備取得他人之物之處罰）
意圖為自己或第三人不法之所有，以不正方法由自動付款設備取
得他人之物者，處 3 年以下有期徒刑、拘役或 30 萬元以下罰
金。
以前項方法得財產上不法之利益或使第三人得之者，亦同。
前二項之未遂犯罰之。
洗錢防制法第14條
有第二條各款所列洗錢行為者，處 7 年以下有期徒刑，併科新
臺幣 5 百萬元以下罰金。
前項之未遂犯罰之。
前二項情形，不得科以超過其特定犯罪所定最重本刑之刑。
附表：
編號 提領時間 提領之銀行帳戶 提領金額 1 110年7月14日13時41分許 台北富邦銀行帳號000000000000號帳戶 5萬元 2 110年7月14日13時42分許 台北富邦銀行帳號000000000000號帳戶 5萬元 3 110年7月14日13時43分許 台北富邦銀行號000000000000號帳戶 1,200元 4 110年7月14日13時48分許 新光銀行帳號0000-00-000000-0號帳戶 3萬元 5 110年7月14日13時49分許 新光銀行帳號0000-00-000000-0號帳戶 3萬元 6 110年7月14日13時53分許 新光銀行帳號0000-00-000000-0號帳戶 2萬元 7 110年7月14日13時54分許 新光銀行帳號0000-00-000000-0號帳戶 2萬元 8 110年7月14日13時55分許 新光銀行帳號0000-00-000000-0號帳戶 2萬元 

9 110年7月14日14時2分許 華南銀行帳號000-00-000000-0號帳戶 2萬5元 10 110年7月14日14時2分許 華南銀行帳號000-00-000000-0號帳戶 1,005元 11 110年7月14日14時3分許 華南銀行帳號000-00-000000-0號帳戶 2萬5元 12 110年7月14日14時4分許 華南銀行帳號000-00-000000-0號帳戶 2萬5元 13 110年7月14日14時5分許 華南銀行帳號000-00-000000-0號帳戶 2萬5元 14 110年7月14日14時6分許 華南銀行帳號000-00-000000-0號帳戶 9,005元 15 110年7月14日14時54分許 華南銀行帳號000-00-000000-0號帳戶 1萬5元